【裁判字號】    95,上訴,1826
【裁判日期】    950928
【裁判案由】    詐欺等
【裁判全文】
臺灣高等法院刑事判決                95年度上訴字第1826號
上  訴  人  臺灣板橋地方法院檢察署檢察官
上  訴  人
即  被  告  甲○○
上  訴  人
即  被  告  丁○○
上列上訴人因被告詐欺等案件，不服臺灣板橋地方法院93年度訴
字第1808號，中華民國94年4月29日及95年4月12日第一審判決（
起訴案號：臺灣板橋地方法院檢察署93年度偵字第7682號；併辦
案號：臺灣嘉義地方法院檢察署93年度偵字第7299號、94年度偵
字第5786號、95年度偵字第4863號、95年度偵字第11242 號），
提起上訴，本院判決如下：
    主  文
原判決撤銷。
甲○○共同常業詐欺，處有期徒刑參年。扣案之廠牌為MOTOROLA
，門號為0000000000號之行動電話壹具、富邦銀行金融卡壹張（
帳號：00000000000000）及中國信託銀行VISA卡貳張（帳號分別
為00000000 00000000、0000000000000000）均沒收之。
丁○○連續幫助常業詐欺，處有期徒刑壹年。
    事  實
一、緣有大陸來台之成年女子「林玲」與香港人綽號「阿傑」之
    常業詐欺集團份子，在台分頭物色成員或尋求幫助。
    甲○○於民國（下同）92年9 月間在嘉義市○○路「歐香釣
    蝦場」經「林玲」慫恿而允與共同從事常業詐欺，充當俗稱
    「車手」之職務，職務內容為：當「林玲」等成員（下稱「
    林玲集團」）以快遞方式將被害人之提款卡寄達甲○○時，
    甲○○則負責持該提款卡提領款項，爾後款匯入「林玲集團
    」所指定之帳戶，甲○○按每新台幣（下同）1萬元抽取300
    元至500 元不等，但若一次提領金額高達10萬至20萬元，甲○○則可得5000元至6000元之報酬，并由「林玲集團」提供
    門號為0000000000之號MOTOROLA行動電話，供甲○○作為聯
    絡之用。
    時值社會上詐欺集團橫行，電話詐騙情事層出不窮，丁○○
    亦知坊間收購銀行帳戶資料者恆係供此等電話詐騙集團常業
    詐欺時作為轉帳之用。丁○○見嘉義地方報紙刊登高價收購
    金融機構存摺、密碼及金融卡之分類廣告，即動貪念，於91
    年1 月初、93年3 月30日及不詳之時日，分別至「嘉義市○○路郵局」開立第 0000000局號第 0000000號帳戶、「華南
    商業銀行嘉義分行」開立帳號 000000000000 號活期儲蓄存
    款帳戶以及至「台南區中小企業銀行博愛分行」開立帳號
    0000000000000 號活期儲蓄存款帳戶，並領得各該郵局或銀
    行之存摺及金融卡，而基於概括之犯意，於93年 1月6日、3
    月31日，以幫助常業詐欺之意思，在嘉義市中正公園，按每
    帳戶1500元之代價，將「嘉義市○○路郵局」之存摺、金融
    卡及密碼等資料出售予不詳姓名之人使用，將「華南商業銀
    行嘉義分行」以及「台南區中小企業銀行博愛分行」之存摺
    、金融卡及密碼等資料出售予綽號「阿傑」者使用。
二、不詳姓名人之詐欺集團旋於93年1月6日以電話向如附表（一
    ）所示之林興隆謊稱，可代辦貸款但須預先繳納稅金云云，
    使林興隆因而陷於錯誤，依指示於附表（一）所示之時間分
    別將款 5萬6千零40元、 6萬7千9百80元、4萬6千8百50元、
    4萬2千1百元、4萬元匯入上開丁○○「嘉義市○○路郵局」
    帳戶；「林玲集團」旋於同年4月1日至同年月14日，在大陸
    地區以0000000000號行動電話分別與在台北市○○○路、民
    權東路、南港區、北投區或在台北縣板橋市、土城市、樹林
    市及汐止市等地如附表（二）所示之楊鳳珠、乙○○、黃月
    裡、程玉豔（即聲請簡易處刑書附表所列華誠涵之太太）、
    鍾秀芳、蔡啟鳳、何梅君、賴美娟、簡素珠、張興華及陳維
    朗等被害人電話通聯，於電話中謊稱：「妳（你）的小孩向
    地下錢莊借款不還，已遭綁架」或稱：「小孩遭到渠等綁架
    ，要求贖款」云云，且為取信於被害人，甚至有時候在對談
    之際，猶佯裝施暴以及有人哀嚎之聲音，進而恫嚇稱：「若
    屆時未將款匯至指定帳戶，其親人將受到傷害，甚至遭致斷
    手、斷腳」云云，致使乙○○、黃月裡、程玉豔、鍾秀芳、
    蔡啟鳳及何梅君等人果然心生畏懼，因而依指示分別將款19
    萬元、15萬7000元（聲請簡易處刑書附表誤為15萬元）、10
    萬元、10萬元、30萬5950元（聲請簡易處刑書附表誤為19萬
    元）及 2萬元匯至所指定之帳戶；另楊鳳珠、賴美娟、簡素
    珠、張興華及陳維朗等人則因查覺有異，未依指示將款匯入
    ，詐欺始未得逞，詳均如附表（二）所示。
三、不詳姓名之人以及「林玲集團」於上開行騙將得逞之際，隨
    即以行動電話聯絡甲○○，將訛詐而來之被害人嘉義分行、
    中國信託商業銀行（下稱中國信託銀行）嘉義分行、嘉義嘉
    興郵局、埤子頭郵局、文化路郵局及土地銀行嘉義分行之提
    款卡以快遞寄達甲○○，命其前往提款機提領如數之金錢，
    再由甲○○依指示將之存入或匯至指定之帳戶，甲○○每月
    從中可分得4萬元至5萬元不等之報酬。
四、嗣經如附表（一）所示之林興隆以及如附表（二）所示之乙○○、戊○○及丙○○發覺受騙，報警處理，經警查悉如附
    表（一）所示之帳戶開立與5 筆匯款資料；與循線追查而於
    同年月23日上午10時20分許，持拘票在嘉義市○○路440 號
    拘補甲○○，並扣得「林玲集團」所有且供上開恐嚇行為所
    用之廠牌為MOTOROLA，門號為 0000000000 號之行動電話乙
    具、富邦銀行金融卡 1張（帳號： 0000000000000 0）及中
    國信託銀行VISA卡2張（帳號分別為 0000000000000000、
    0000000000000000 ）以及非供上開恐嚇行為用之行動電話3
    具、電話聯絡簿、匯款單1張與現金5萬1100元（其中 2萬元
    係依林玲等人之指示提領之金錢）。
五、甲○○部分，案經台北縣政府警察局移送台灣板橋地方法院
    檢察署檢察官聲請以簡易判決處刑，嗣經原審認不得以簡易
    判決處刑而改依通常程序審判。丁○○部分，案經臺北縣政
    府警察局板橋分局報告臺灣板橋地方法院檢察署檢察官聲請
    簡易判決處刑，原審亦認不宜以簡易判決處刑，改依通常程
    序審理，嗣又由臺灣嘉義地方法院檢察署移送併案辦理。
    理  由
一、上開甲○○充當「車手」部分以及其與犯罪集團成員間之業
    務聯繫等事實，迭據上訴人即被告甲○○於警詢與偵審中以
    及本院供承不諱，復經證人即被害人賴美娟、乙○○、華誠
    涵（即被害人程玉豔之夫）、蔡啟鳳、何梅君、鍾秀芳、陳
    維朗、楊鳳珠、簡素珠、張興華、黃月裡等分別於警詢及原
    審審理時證述綦詳；犯罪集團成員以電話通聯被害人，其發
    話地點均係發自大陸地區之事實，有通話資料查詢紀錄在卷
    可稽（見93年度偵字第7682號偵查卷影本第59頁背面至第66
    頁、第153頁、第156頁、第159頁、第162頁及第165 頁）；
    上訴人即被告在提款機提領款項之事實，裝置在提款機上之
    照相機所拍攝照片影本附卷可稽（見同上偵查卷第31頁、第
    32 頁、第75頁、第76頁及第122頁）；被害人何梅君等人於
    電話通聯後依指示匯款之事實，有郵政國內匯款執據、華南
    銀行自動存提款交易明細表、彰化銀行存摺類存款未登帳明
    細表在卷可參（見同上偵查卷第68頁、第69頁及第71頁）；
    此外，並有犯罪集團成員林玲所交付之廠牌為MOTOROLA，門
    號為0000000000號之行動電話乙具、提領款項所用之富邦銀
    行金融卡 1張（帳號： 00000000000000 ）及中國信託銀行
    VISA卡2 張（帳號分別為0000000000000000、000000000000
    0000）扣案可資佐證。
    上開丁○○出售帳戶資料之事實，迭據上訴人即被告丁○○
    於警訊、偵查及原審與本院審理時均坦承不諱，核與證人即
    被害人乙○○、戊○○、丙○○於警詢、偵訊中證述訴情節
    相符，並有華南商業銀行嘉義分行93年4 月23日（93）華嘉
    存字第930238號函及檢附之存款往來明細及開戶資料、台南
    中小企業銀行93年6月11日（93）南銀博分字第191號函及檢
    附之開戶資料及存款往來明細、台北國際商業銀行、中華郵
    政股份有限公司ATM 轉帳交易明細、國泰世華商業銀行匯款
    單各1 份、嘉義地方法院檢察署所查詢之中華郵政全球資訊
    網資料列印本等在卷可稽。上訴人即被告甲○○、丁○○上
    開犯罪事實，罪證至為明確，均堪認定。
二、查：
 (1).本件犯罪之型態特殊，分別有大陸與香港人士來台分頭物色
    參與成員或收購人頭帳戶資料，顯非一般偶發性或機會性之
    犯罪；犯罪之進行，採任務分工，自大陸發話與被害人電話
    通聯，利用兩岸之微妙關係以規避犯罪之查緝，由在台之「
    車手」取款，但立刻匯入人頭帳戶，以確保利得，顯出於預
    先嚴密規劃；犯罪時間之綿密，尤其如附表（二）所示之93
    年4月1日至93年4 月14日，短短不及半個月期間即有10餘次
    犯罪之多，可見持之為日常工作，反覆實施；且，若非以業
    務之型態經營，上訴人即被告甲○○豈能按月從中分取4 萬
    元至5 萬元不等之報酬？是故，本件犯罪係以經營業務之狀
    態反覆實施，應堪認定。
 (2).本件犯罪，其中以代辦貸款訛詐被害人林興隆部分，係構成
    刑法第340 條常業詐欺罪，其中以被害人有家人被擄，使心
    生畏懼而恐嚇取材之行為，得逞部分核係犯刑法第346條第1
    項恐嚇取財既遂罪，未得逞部分核係犯刑法第346條第3項、
    第1 項恐嚇取財未遂罪；惟在全部訛詐行為中，被害人家人
    事實上并未被擄，本質上仍屬使被害人陷於錯誤之詐欺行為
    ，亦構成刑法第340 條常業詐欺罪；但常業詐欺與恐嚇取財
    兩罪，具有法條競合關係，應僅論以常業詐欺罪。
 (3).而詐欺得款後，將款匯入人頭帳戶之行為，旨在掩飾或隱匿
    常業詐欺犯罪所得之錢財，本又構成修正前洗錢防制法第 9
    條第1項之洗錢罪，惟洗錢防制法第9 條第1項所掩飾或隱匿
    之「重大犯罪」，同法第3條第5款之法律定義已於95年5 月
    30日修正，同年7月1日施行，現行洗錢防制法第9條第1項之
    洗錢罪并無處罰掩飾或隱匿常業詐欺之洗錢行為，即屬於行
    為不罰，上訴人即被告等行為後法律變更，比較新舊法結果
    ，以適用現行洗錢防制法較有利於被告，故不能再論以洗錢
    防制法之罪，亦即仍應以常業詐欺罪處斷。
 (4).上訴人即被告甲○○充當「車手」，與本件集團中之「林玲
    」具有常業詐欺犯意聯絡及行為分擔，且參與犯罪構成要件
    之行為，應屬共同正犯；但上訴人即被告丁○○對於不詳姓
    名者以及「阿傑」之收購帳戶資料以供常業詐欺之用，雖不
    能委為不知，但其帳戶畢竟僅止於「賣斷」而已，對於常業
    詐欺之籌畫或實行，并無任何犯意聯絡或行為分擔，故應論
    以常業詐欺之幫助犯，依法減輕其刑，惟其基於概括犯意，
    數次幫助常業詐欺，惟連續犯，應以一罪論但加重其刑，並
    依法先加後減。
 (5).本件上訴人即被告所犯多次詐欺犯行，經檢察官以常業詐欺
    一罪起訴，本院審理結果，亦認為構成常業詐欺罪，雖95年
    7月1日修正施行之刑法，已刪除第340 條常業詐欺罪之規定
    ，但本件上訴人即被告所犯本罪之時間在刑法修正施行前，
    而當時常業詐欺罪，其法定本刑為一年以上七年以下有期徒
    刑，得併科五萬元以下罰金，刑法修正後，因常業犯已經刪
    除，應將所犯多次詐欺罪分論併罰，合併計算其法定最高本
    刑必較原常業犯之法定刑為重，依刑法第2條第1項之規定比
    較結果，應適用較輕之修正前刑法第340條而論以常業詐欺
    罪，併此敘明。
三、至於臺灣臺中地方法院94年度偵字第 18004號移送併辦意旨
    略以：上訴人即被告丁○○於93年間，明知不詳姓名者收購
    帳戶係利用人頭帳戶掩飾或隱匿其重大犯罪之所得財物或財
    產上利益或係掩飾他人因重大犯罪所得財物或財產上利益，
    使司法機關及被害人無法追查，竟基於幫助該不詳姓名者之
    犯意，將其在郵局所辦理之 00000000000000 號帳戶之存摺
    、提款卡交予該不詳姓名者。嗣陳家勝於93年1月7日見貸款
    廣告傳單，以該廣告之電話連絡，接電話者表示需先匯保險
    費、徵信費等費用，使陳家勝先後匯款48600元、56100元、
    36850元、10000元等款項予上訴人即被告丁○○所有之上開
    郵局帳戶；另林芳怡於93年1月9日見貸款廣告傳單，以該廣
    告之電話連絡，接電話者表示需先匯徵信費，使林芳怡匯款
    29100 元予上訴人即被告丁○○所有之上開郵局帳戶，因認
    上訴人即被告丁○○涉犯刑法第340 條之幫助常業詐欺罪嫌
    ，且與起訴部分有連續犯之裁判上一罪關係，因而移送併案
    審理云云。
    經查上訴人即被告丁○○堅決否認有此部份販賣郵局帳戶之
    犯行，辯稱：伊之郵局存摺、提款卡平時均由伊前妻保管，
    本件係伊前妻楊曉雲私下將伊郵局提款卡、存摺販售予不詳
    之人，伊並沒有同意或授權伊前妻販賣郵局存摺、提款卡等
    語。次查，本件案卷內并無任何資料足以認定上訴人即被告
    丁○○有販賣郵局帳戶之情事，且原審已傳喚證人楊曉雲但
    未到庭，公訴人復未提出其他積極證據足以證明上訴人即被
    告有販賣郵局帳戶之事實，則上訴人即被告丁○○此部份移
    送併辦犯行，不能認定。故而，與本案論罪科刑部分即不構
    成裁判上一罪關係，無從併予審理，自應退由檢察官另行依
    法處理，附此敘明。
四、原審論上訴人即被告甲○○恐嚇取財罪，處有期徒刑1年6月
    ，固非無見，但未論以常業詐欺之共同正犯，有所違誤；原
    審論上訴人即被告丁○○幫助洗錢罪，處有期徒刑 4月並諭
    知易刑之折算標準，但非論以幫助常業詐欺罪，且未及審究
    出售如附表一所示之帳戶部分，亦有違誤。上訴人即被告甲○○、丁○○上訴意旨空言原審量刑過重，並請求為緩刑之
    宣判云云，雖無理由（參見後述量刑理由）；公訴人對上訴
    人即被告甲○○部分之上訴，雖未指摘及於上述原判決之違
    誤，對於上訴人即被告丁○○部分雖未上訴，但原判決既有
    以上適用法律之錯誤，本院即應將原上訴人即被告甲○○、
    丁○○之判決全部撤銷改判，并依刑事訴訟法第370 條但書
    規定，不受「不利益變更禁止原則」之限制。
    按，眾所週知，電話詐欺橫行於民間，已有時日，檢警苦無
    有效對策，尤其對於在大陸策劃與發話、在台呼應與取款之
    訛詐模式，礙於兩岸之微妙關係，檢警更無計可施，故一旦
    破獲，量刑不宜輕縱。衡之此種電話詐欺之氾濫，非但於詐
    欺得逞時，有個案被害人錢財被害，普遍民眾對於此種騷擾
    ，早已深痛惡絕，法院如未盡斟酌適度量刑，無法稍撫平民
    怨。蓋此種騷擾，一則摧毀個人生活中「平靜之基本需求」
    ，二則破壞人與人間「起碼信賴之基礎」，影響所及，不可
    謂不鉅大，量刑自應考量從重。爰審酌上訴人即被告等一切
    犯罪情狀，分別處甲○○有期徒刑3年，丁○○有期徒刑1年
    ，以資懲儆。又扣案之廠牌為MOTOROLA，門號為0000000000
    號之行動電話壹具、富邦銀行金融卡壹張（帳號：00000000
    000000）及中國信託銀行VISA卡貳張（帳號分別為00000000
    00000000、0000000000000000），查係共同正犯所有且供犯
    本罪之用，均依法沒收之。
據上論斷，應依刑事訴訟法第369條第1項前段、第364條、第299
條第1項前段，刑法第28條、第30條、修正前刑法第340條、第38
條第1項第2款、第2條第1項，罰金罰鍰提高標準條例第1 條前段
，判決如主文。
本案經檢察官鄭富銘到庭執行職務。
中    華    民    國    95    年    9     月    28    日
                  刑事第一庭    審判長法  官  蔡長溪
                                      法  官  陳春秋
                                      法  官  陳祐治
以上正本證明與原本無異。
如不服本判決，應於收受送達後十日內向本院提出上訴書狀，其
未敘述上訴之理由者並得於提起上訴後十日內向本院補提理由書
（均須按他造當事人之人數附繕本）。
                                      書記官  蔡慧娟
中    華    民    國    95    年    9     月    28    日
附錄：本案論罪科刑法條全文
修正前刑法第340條：
以犯第339條之罪為常業者1年以上7年以下有期徒刑，得併科5萬
元以下罰金。
附表（一）：
┌─────┬─────┬─────┬─────┬─────┐
│被害人    │犯罪時地  │受害情形  │犯罪方法  │ 備考     │
├─────┼─────┼─────┼─────┼─────┤
│林興隆    │93年1月6日│匯入：    │代辦貸款但│全數匯入黃│
│          │          │56，040元 │須預先繳納│建樺所有嘉│
│          │          │67，980元 │稅金      │義文化路郵│
│          │          │46，850元 │          │局第113526│
│          │          │42，100元 │          │3號帳戶   │
│          │          │40，000元 │          │          │
└─────┴─────┴─────┴─────┴─────┘
附表（二）：
┌─┬───┬──────┬────┬────────┬────┐
│編│被害人│犯罪時地    │受害情形│犯罪方法        │備考    │
│號│      │            │        │                │        │
├─┼───┼──────┼────┼────────┼────┤
│1 │楊鳳珠│93年4月1日  │未匯出  │以0000000000撥打│        │
│  │      │16時5 分    │        │被害人0000000000│        │
│  │      │在台北市敦化│        │恐嚇詐財        │        │
│  │      │北路207號3樓│        │                │        │
├─┼───┼──────┼────┼────────┼────┤
│2 │乙○○│93年4 月2 日│匯出新台│以0000000000撥打│其中5 萬│
│  │      │9 時56分    │幣19萬元│被害人0000000000│元匯入黃│
│  │      │在台北縣汐止│        │恐嚇詐財        │建樺所有│
│  │      │市○○街被害│        │                │華南銀行│
│  │      │人住處      │        │                │帳戶    │
├─┼───┼──────┼────┼────────┼────┤
│3 │戊○○│93年4 月2 日│匯出新台│不知名男子撥打被│匯至黃建│
│  │      │14 時       │幣9萬元 │害人0000000000  │樺所有華│
│  │      │在板橋榮民之│        │恐嚇詐財        │南銀行帳│
│  │      │家被害人工作│        │                │戶      │
│  │      │處          │        │                │        │
├─┼───┼──────┼────┼────────┼────┤
│4 │黃月裡│93年4 月3 日│匯出新台│以0000000000撥打│        │
│  │      │9 時14分    │幣15萬  │被害人0000000000│        │
│  │      │在台北市南港│7000元  │恐嚇詐財        │        │
│  │      │區○○路○ 段│        │                │        │
│  │      │80巷46號3 樓│        │                │        │
├─┼───┼──────┼────┼────────┼────┤
│5 │程玉豔│93年4 月3 日│匯出新台│以0000000000撥打│        │
│  │      │15時29分    │幣10萬元│被害人0000000000│        │
│  │      │在台北市南港│        │恐嚇詐財        │        │
│  │      │區被害人住處│        │                │        │
├─┼───┼──────┼────┼────────┼────┤
│6 │鍾秀芳│93年4 月7 日│匯出新台│以0000000000撥打│        │
│  │      │11時59分    │幣10萬元│被害人0000000000│        │
│  │      │在台北縣汐止│        │恐嚇詐財        │        │
│  │      │市被害人住處│        │                │        │
├─┼───┼──────┼────┼────────┼────┤
│7 │蔡啟鳳│93年4 月9 日│匯出新台│以0000000000撥打│        │
│  │      │9 時        │幣30萬  │被害人0000000000│        │
│  │      │在台北市北投│5950    │恐嚇詐財        │        │
│  │      │區被害人住處│        │                │        │
├─┼───┼──────┼────┼────────┼────┤
│8 │何梅君│93年4 月8 日│匯出新台│以0000000000撥打│        │
│  │      │16時30分    │幣2萬元 │被害人0000000000│        │
│  │      │在台北市中山│        │恐嚇詐財        │        │
│  │      │區被害人住處│        │                │        │
├─┼───┼──────┼────┼────────┼────┤
│9 │賴美娟│93年4 月13日│未匯出  │以0000000000撥打│        │
│  │      │9 時31分    │        │被害人0000000000│        │
│  │      │在台北縣板橋│        │恐嚇詐財        │        │
│  │      │市○○街    │        │                │        │
├─┼───┼──────┼────┼────────┼────┤
│10│簡素珠│93年4 月13日│未匯出  │以0000000000撥打│        │
│  │      │13時40分    │        │被害人0000000000│        │
│  │      │在台北縣土城│        │恐嚇詐財        │        │
│  │      │市被害人住處│        │                │        │
├─┼───┼──────┼────┼────────┼────┤
│11│張興華│93年4 月14日│未匯出  │以0000000000撥打│        │
│  │      │9 時32分    │        │被害人0000000000│        │
│  │      │在台北市民權│        │恐嚇詐財        │        │
│  │      │東路2 段71巷│        │                │        │
│  │      │1號         │        │                │        │
├─┼───┼──────┼────┼────────┼────┤
│12│陳維朗│93年4 月14日│未匯出  │以0000000000撥打│        │
│  │      │9 時38分    │        │被害人0000000000│        │
│  │      │在台北縣樹林│        │恐嚇詐財        │        │
│  │      │市○○街○ 段│        │                │        │
│  │      │2號         │        │                │        │
├─┼───┼──────┼────┼────────┼────┤
│13│丙○○│93年5 月10日│匯出新台│以中彩需先認購基│匯至黃建│
│  │      │            │幣30萬元│金及繳交入會費等│樺所有台│
│  │      │            │至丁○○│說詞向被害人詐財│南中小企│
│  │      │            │所有台南│                │業銀行博│
│  │      │            │中小企業│                │愛分行帳│
│  │      │            │銀行博愛│                │戶      │
│  │      │            │分行帳戶│                │        │
└─┴───┴──────┴────┴────────┴────┘


司法院資訊處製作；財團法人民間司法改革基金會備份。
